【裁判字號】    92,勞訴,21
【裁判日期】    920826
【裁判案由】    給付退休金
【裁判全文】
臺灣彰化地方法院民事判決  九十二年度勞訴字第二一號
    原      告  己○○
                丑○○
                丁○
                丙○○
                辛○○
                庚○○○
                戊○○
                子○○
                癸○○○
                壬○○
    共      同
    訴訟代理人  洪宗仁律師
    被      告  台灣化學纖維股份有限公司
                            設.
    法定代理人  甲○○      住.
    訴訟代理人  乙○○      住台北市○○○路二０一號
右當事人間請求給付退休金等事件，本院判決如左：
    主    文
被告應給付原告己○○新台幣壹拾萬伍仟柒佰貳拾元、原告丑○○新台幣壹拾伍萬伍
仟陸佰參拾參元、原告丁○新台幣肆萬參仟陸佰捌拾元、原告丙○○新台幣壹拾參萬
零柒佰參拾元、原告辛○○新台幣壹拾壹萬零玖佰壹拾元、原告庚○○○新台幣壹拾
肆萬肆仟陸佰玖拾元、原告戊○○新台幣壹拾陸萬壹仟伍佰參拾伍元、原告子○○新
台幣壹拾肆萬陸仟貳佰捌拾捌元、原告癸○○○新台幣伍萬貳仟捌佰貳拾柒元、原告
壬○○新台幣壹拾肆萬捌仟陸佰柒拾元，及分別自附表二所示利息起算日起至清償日
止，按年息百分之五計算之利息。
訴訟費用（除減縮部分外）由被告負擔。
    事    實
甲、原告方面：
  一、聲明：如主文所示。
  二、陳述：
  （一）原告前為被告僱用之員工，分別於如附表一所示之日期，到職、離職而退休
        、資遣（其中原告丁○、癸○○○為資遣），原告任職期間之工作年資，依
        勞動基準法第八十四條之二規定，在勞動基準法施行前依其當時應適用之法
        令規定計算，當時台灣省工廠工人退休規則第九條第一款：工作年資滿十五
        年者，應由工廠給與三十個基數之退休金，工作年資超過十五年者，每逾一
        年增給半個基數，滿半年以一年計；而依第十條規定以退休前三個月平均工
        資所得為退休金基數之計算方式。又勞動基準法施行後，依勞動基準法第五
        十五條第一項規定：滿一年給與兩個基數，超過十五年之工作年資，每滿一
        年給與一個基數，未滿半年者，以半年計，滿半年者以一年計，而依勞動基
        準法第二條第四款規定，平均工資以退休前六個月計算，而原告丑○○加計
        五個基數，子○○加計三個基數，係被告所同意，則原告之退休金、資遣費
        基數各如附表一所示。
  （二）被告雖於原告退休、資遣時給付退休金、資遣費，惟查原告任職期間因有三
        班制，每月均有中、夜班夜點費，該夜點費係因原告工作所得報酬，且係經
        常性之給付，該夜點費屬工資之一部分，應計入平均工資，而被告於給付退
        休金、資遣費時，並未將該夜點費計入平均工資在內，致退休金、資遣費之
        給付有短少，其短少之金額如附表二所示。茲因被告迄今未依勞動基準法第
        十七條及第五十五條、勞動基準法施行細則第八條及第二十九條規定，於原
        告退休或資遣之日起三十日內給付該差額部分，爰依勞動基準法給付退休金
        、資遣費之法律關係及民法第二百二十九條第一項、第二百三十三條第一項
        等規定，請求被告給付上開金額及法定遲延利息。
  （三）又原告於退休時，簽具收據內載：「．．．經核對無誤、且爾後不再要求其
        他給付，並放棄一切請求．．．」，並無同意拋棄本件以夜點費計入平均工
        資之意思，應認此部分不生拋棄效力；又若仍認此部分收據有效，惟原告此
        部分之意思表示係出於錯誤，其中原告己○○已先以存證信函於九十一年十
        二月十三日撤銷該部分之意思表示，被告於九十一年十二月十六日收受，並
        未逾一年除斥期間。原告為求慎重，再以本起訴狀繕本之送達，作為撤銷原
        告該部分之意思表示。
  （四）對被告抗辯所為陳述：
    １．系爭夜點費之名稱原為夜勤津貼，被告為因應勞動基準法之施行，在勞動基
        準法施行後始將之更名為夜點費。被告所屬員工作業方式採三班制，全天候
        二十四小時連續作業，夜點費之核發，係輪值中、夜班始得領取，而輪值中
        、夜班又已成為固定之工作制度，此種因特殊工作條件而對勞工所增加提出
        之現金給付，其本質應係該值班時段之勞務對價，即系爭夜點費已成為兩造
        間因特定工作條件，形成固定常態工作中可取得之給與，為勞工因經常性提
        供勞務所得之報酬，具有勞動基準法第二條第三款工資性質。又勞動基準法
        施行細則第十條第九款將夜點費排除於工資之外，惟該條款所稱之夜點費與
        誤餐費同列，而誤餐費既屬恩惠性及偶發性之給與性質，夜點費應屬同一性
        質，亦即該條款所稱之夜點費，係指勞工偶然可得之點心費用；而本件系爭
        夜點費係由夜勤津貼變更名義而來，並非夜間點心費。被告給付之伙食津貼
        每個月固定為一千八百元，即平均一天為六十元；而夜點費幾乎每個月四、
        五千元，且輪值期間約為十餘天左右，其本意係因夜間執勤而給與之津貼，
        該給付係以與勞務提出密切相關的工作條件（工作時間：夜班、中班）為前
        提，為酬傭或彌補其提供勞務的特殊辛勞與負擔，因此直接對勞工所提出的
        勞務，附加地作更進一步的報償，應計入工資範圍，此與勞動基準法施行細
        則第十條第九款之夜點費，性質並不相同甚明。
    ２．再何種給付屬於工資，其重點在於是否為勞工因工作所獲得之報酬，及是否
        屬於經常性之給與，不因其所用形式上名稱而受影響。查平日加班費及性屬
        夜間加給之中、夜班點心費，不論依工廠法施行細則第四條或勞動基準法第
        二條第三款規定論斷，均應為工資。況工作時間及場所等均為工作環境之一
        部分，係與勞務提出密切相關之工作條件，而於夜間工作，其生活方式與常
        人相反，不利於勞工之生活及健康，是就夜間工作之勞工與日間之勞工就相
        同內容之工作給予不同工資待遇乃屬合理；雖夜點費之發給金額，每人每小
        時均固定，乃係計算報酬之標準問題，工資在性質上，亦不以有不同計價為
        其要件，且夜間工作，不利於勞工之生活及健康，基於健康無價，每個員工
        同其計價，亦屬合理。
    ３．原告己○○、丑○○、丙○○、庚○○○、戊○○及子○○等六人（下稱原
        告己○○等六人）並未為拋棄及亦未有拋棄之效力。蓋為債權拋棄之債權人
        須就債權之存在有認識，而被告一再爭執系爭夜點費不應計入平均工資，則
        其無令員工拋棄此部分權利之意思甚明。況退休金之計算本應依令規定之內
        容以為核算，原告於領取時亦是信賴被告為信譽良好之上市公司，而不知其
        未將夜點費計入，自無從拋棄。至原告己○○等六人雖於領取退休金時，有
        在被告印製之收據上簽名，惟退休金應依法令規定核算，如被告將應列入退
        休金計算範圍之款項，認為不應計入而未列入，原告自無從爭議。而實際上
        ，被告之員工於向被告領取退休金時，被告均要求簽立其已事先製作之收據
        ，是離職員工於簽具系爭收據時，都認為僅係在完成公司規定之退休金領款
        手續而已，是其主觀上並無拋棄權利之意思，且收據上亦未載明就夜點費計
        入平均工資範圍部分之退休金不予請求或放棄，尚難認原告簽具該收據即有
        放棄系爭退休金之意思。又被告自始即認定夜點費不應計入平均工資核算退
        休金，而屬於原告不得請求之部分，足證該收據上所謂「其他給付」、「請
        求權」不包括夜點費在內，意即原告於簽立系爭收據之初，不知被告未將夜
        點費計入平均工資核算退休金，而被告又無將夜點費納入退休金計算基礎之
        意，故兩造無從就夜點費納入平均工資核算退休金部分達成拋棄權利之合意
        。
    ４．又依照當事人一方預定用於同種類契約之條款而訂定之契約，而有免除或減
        輕預定契約條款之當事人之責任者，或使他方當事人拋棄權利或限制其行使
        權利者，按其情形顯失公平者，該部分約定無效，民法第二百四十七條之一
        定有明文。本件被告於其所有員工退休時，大部分均要求簽署上開收據，自
        與上開規定相左，就要求原告放棄一切請求及要求其他給付部分，即應認無
        效。實際上被告於八十七年至九十一年期間，凡是退休人員且向被告領取退
        休金票據者，幾近百分之百皆須簽立如本案系爭之固定收據，而系爭收據格
        式、內容相同，僅簽署人不同而已，顯係被告一方事先印製，預定用於同種
        類即退休員工領取退休金時，給與簽署之契約，而勞工在受領退休金如何計
        算，有無短少，並非清楚，即須簽立附有拋棄短發退休金之請求權，自屬顯
        失公平，而應認為該部分之拋棄無效始為妥當。
  （三）證據：提出退休金明細表九件、所得明細單二十四件、存證信函及回執一件
        。
乙、被告方面：
  一、聲明：原告之訴駁回。
  二、陳述：
  （一）本件被告給予原告等之「夜點費」是在一般工資之外，對於輪值中、夜班的
        勞工額外給予的給付，且該金額一律相同，不因員工作業種類、學歷、經驗
        、級職不同而有差異，因之系爭夜點費與勞工所提供之工作並無對價關係，
        ，自非勞基法所稱之工資。原告請求於給付退休金、資遣費時，將系爭夜點
        費計入平均工資，其主張顯然無據。退步言之，原告己○○等六人曾立據表
        示：「爾後不再要求其他給付，並願放棄一切請求」，其所為意思表示並無
        錯誤，且該收據內容無顯失公平之情形，與民法第二百四十七條之一規定無
        違，是原告己○○等六人就退休金，依法不得再為請求。
  （二）系爭夜點費不屬於工資，不應列入平均工資核發退休金，茲分述如下：
    １．依勞動基準法第二條第三款規定工資之定義，必須具備二項要件，其一為勞
        工因工作而獲得之報酬，再者必須具有經常性，因而「勞務對價性」及「給
        與經常性」為工資必須具備的二項要件，二個要件缺一不可，否則即非工資
        。本件夜點費係被告對於輪值中、夜班之勞工在一般正常工資外，額外給予
        者，因而系爭夜點費並非勞工因工作而獲得之報酬，不具勞務對價性，自不
        屬工資。進一步言之，因工資應具勞務對價性，所以工資均隨作業種類、複
        雜性、經驗、學歷、智力、技能、勞心度、勞力度、年資及級職等之不同而
        有高低。但系爭夜點費之金額係每人一致，並不因作業種類、複雜性、經驗
        、學歷、智力、技能、勞心度、勞力度、年資及級職等之不同而有差異，此
        益證系爭夜點費不具勞務對價性，自不屬於工資甚明。系爭夜點費既不具勞
        務對價性及給與經常性，顯與工資之定義不符，當屬勉勵性、恩惠性之福利
        措施。
    ２．勞動基準法施行細則第十條第九款規定：「本法第二條第三款所稱之其他任
        何名義之經常性給與係指左列各款以外之給與：九差旅費、差旅津貼、交際
        費、夜點費及誤餐費」，是以勞動基準法第二條第三款所稱之其他任何名義
        之經常性給與，並不包括夜點費在內。而勞動基準法施行細則既係依勞動基
        準法第八十五條之授權，由內政部發布，依司法院大法官會議解釋第三六０
        號解釋理由書意旨所述「．．．惟法律對於有關人民權利義務事項，不能巨
        細靡遺，一律加以規定，其屬於細節性、技術性者，法律自得授權行政機關
        以命令定之，俾便法律之實施。行政機關基於此種授權發佈之命令，其內容
        未逾授權範圍，並符合授權之目的者，自為憲法所許」，該施行細則於八十
        六年及九十一年修正，均維持原條文，足證該項定允當、妥適，為勞、資雙
        方所接受，且未逾越法律授權範圍，符合授權之目的，為憲法所許。
    ３．又「雇主對勞工不得因性別而有差別待遇。工作相同、效果相同者，給付同
        等之工資」、「勞工每日正常工作時間不得超過八小時，每二週工作總時數
        不得超過八十四小時」、「勞工工作採晝夜輪班制者，其工作班次，每週更
        換一次，但經勞工同意者不在此限。依前項更換班次時，應給予適當之休息
        時間」，勞動基準法第二十五條、第三十條及第三十四條分別定有明文。由
        此觀之，勞工工作可採晝夜輪班制，晝夜輪班制乃法定之工作型態，因此上
        開條文規定班次每週更換一次外，未有雇主應加給任何夜點費之規定，此乃
        因晝夜輪班仍在正常工作時間之範圍內，雇主毋庸為任何其他額外之給付，
        與延長勞工工作時間則應加給加班工資之情形完全不同。而被告公司採行三
        班輪班制，不論早、中、夜班，其各班次之工作時間及性質皆相同，輪值中
        、夜所擔任之工作及工作時間與早班並無差異，因而被告只要給予每日正常
        工作時間之工資即可。且夜點費因屬被告對於輪值中、夜班人員，在一般工
        資外另額外給予者，所以員工調職、請人代班或請假時，則歸代班人領取，
        顯與月薪每月可固定且經常領取者不同。是系爭夜點費當屬勉勵、恩惠及任
        意性之給付，且與工作並無對價關係，自與工資有間。
  （三）就實務相關見解而言，最高法院九十一年度台上字第八九七號判決，認為勞
        動基準法施行細則第十條將所列十一款給與，無論是否為經常性給與，均排
        除係在工資之列，該施行細則係經立法授權而訂定，對勞雇雙方應有拘束力
        。另依最高法院七十五年度台上字第四六九號判決，明確指出其他任何名義
        之經常性給與，並不包括夜點費。復查最高法院七十八年度台上字第六八二
        號及九十一年度台上字第三四七號等判決均同此見解。另台灣高等法院高雄
        分院八十八年度勞上易字第一號判決，亦明確指出夜點費並非勞務之對價，
        而係福利措施。且被告之關係企業南亞塑膠工業股份有限公司，於案情相同
        之給付退休金事件，經台灣高雄地方法院九十二年度鳳簡字第二三０號判決
        勝訴在案。另行政院勞工委員會台八五勞動二字第一０三二五二號函，亦認
        工資定義之重點在於勞動基準法第二條第三款前段所述「勞工因工作而獲得
        之報酬」。再最高法院七十九年度台上字第二四二號判決，亦認效率獎金、
        伙食津貼等皆非因工作而獲得之經常性給與，不得列入工資內而計算退休金
        。而查，被告除將原告之本薪、交通津貼、假日加班等所得列入平均工資計
        算外，被告更將非因工作而獲得之效率獎金、伙食津貼等一併列入平均工資
        計算，是以被告所在意者在於維護資制度的健全，而非與勞工斤斤計較於是
        否將夜點費列入工資給與範圍，自無所謂的「對勞工因工作獲得之報酬不以
        工資之名而改用其他名義」之情形。
  （四）被告自七十三年八月勞動基準法修訂後發放夜點費，迄九十一年，在十八年
        餘間，勞資雙方未對夜點費之性質提出質疑或異議，蓋因勞資雙方始終認系
        爭夜點費確屬勞動基準法施行細則第十條第九款所定之夜點費，而不屬工資
        ，十八年來雙方已達成合意與共識，成為勞動契約之條件，原告之請求顯已
        違反勞動契約。退而言之，如認系爭夜點費非屬勞動基準法施行細則第十條
        第九款所定之夜點費，則該條文所指夜點費究何所指？如令被告應將原告所
        得之各項給付全部納入工資，則勞動基準法施行細則第十條第九款之規定豈
        非成為具文？相關法規訂定諸多工資及非工資項目之意義又為何？
  （五）又原告己○○等六人係分別於九十年十二月二十四日、九十一年九月二十日
        、九十年五月三十日、九十年二月二十七日、八十八年十月十六日、九十一
        年二月五日離職，並分別於九十一年一月九日、九十一年九月二十六日、九
        十年六月一日、九十年三月九日、八十八年十月二十五日、九十一年二月二
        十五日前來領取退休金時立據表明：「爾後不再要求其他給付，並願放棄一
        切請求」，其所為之意思表示，依法已發生拋棄之效力。蓋因被告每個月均
        製發並交付予原告「所得明細單」，均詳細列明「夜點費」之給付明細，原
        告不得諉為不知被告有「夜點費」此一給付項目之事實，則原告己○○等六
        人既明知被告每個月均發「夜點費」，而仍願為「爾後不再要求其他給付，
        並願放棄一切請求」之意思表示，足證前述請求權拋棄之意思表示，並無錯
        誤，已然發生拋棄之效力。又系爭收據係由原告己○○等六人在退休後，收
        受退休金時始簽立，依系爭收據所載，其等於領取退休金時，既已表明：「
        爾後不再要求其他給付，並願放棄一切請求權」等語，足認原告當時顯然已
        明確知悉其與被告間係就退休金債權債務之關係為協議，並與被告達成共識
        ，原告己○○等六人除被告所簽發支票金額外，確有同意拋棄其餘退休金、
        資遣費請求權之意思表示。退步言之，縱有錯誤，然其錯誤事情乃原告自已
        之過失所致，依法原告亦不得將其意思表示撤銷。且系爭收據前段載明「茲
        收到台灣化學纖維股份有限公司核發之退休金支票乙張」，核其前後文意，
        應認系爭收據為兩造針對「退休金」之事項所為約定，其所謂「爾後不再要
        求其他給付，並願放棄一切請求」應指退休金之給付而言，應極明顯。再原
        告係於退休後，向被告領取退休金時，始簽立收據同意不再要求其他給付，
        並願放棄一切請求權，並非於退休前即事先拋棄；核其性質，應屬其等對於
        其既得權利之處分，依契約自由之原則，此項拋棄之意思表示，自屬有效，
        並無違反法令之處。況如前述，原告於簽立系爭收據時，與被告間已無僱傭
        關係存在，就系爭收據內容、是否簽立等事項，並非無與被告商議之可能，
        另就系爭收據內容以觀，其所載文字僅有三行，且文義明確，原告己○○等
        六人應係於充分了解收據內容之情形下，始自願簽立，其等既已了解系爭收
        據內容，且與被告間亦非無商議能力，而仍簽立系爭收據，自難認為系爭收
        據之約定，有任何顯失公平之情形。再退步言之，原告己○○、丙○○、庚○○○、戊○○及子○○簽立收據為上開拋棄其餘退休金請求權的意思表示
        ，迄皆已逾一年的除斥期間，依法亦不得將其意思表示撤銷。
  三、證據：提出所得清冊六件、收據六件。
   理      由
一、原告起訴主張：原告前為被告僱用之員工，分別於如附表一所示之日期，到職、
    離職而退休或資遣而離職（其中原告丁○、癸○○○為資遣），被告雖於原告退
    休、資遣時給付退休金、資遣費，惟查原告任職期間因有三班制，每月均有中、
    夜班夜點費，該夜點費係因原告工作所得報酬，且係經常性之給付，該夜點費屬
    工資之一部分，應計入平均工資，而被告於給付退休金、資遣費時，並未將該夜
    點費計入平均工資在內，致退休金、資遣費給付有短少，其短少之金額如附表二
    所示。茲因被告迄今未依勞動基準法第五十五條、勞動基準法施行細則第二十九
    條規定，於原告退休、資遣之日起三十日內給付該差額部分，爰勞動基準法給付
    退休金、資遣費之法律關係及民法第二百二十九條第一項、第二百三十三條第一
    項之規定，請求被告給付上開差額及法定遲延利息等語。
二、被告則以：系爭夜點費是在一般工資之外，對於輪值中、夜班的勞工額外給予的
    給付，且該金額一律相同，不因員工作業種類、學歷、經驗、級職不同而有差異
    ，因之系爭夜點費與勞工所提供之工作並無對價關係，自非勞動基準法所稱之工
    資，是系爭夜點費既不具勞務對價性及給與經常性，顯與工資之定義不符，當屬
    勉勵性、恩惠性之福利措施。且被告自七十三年八月勞動基準法修訂後發放夜點
    費，迄九十一年止，勞資雙方未對夜點費之性質提出質疑或異議，雙方已達成合
    意與共識，成為勞動契約之條件，原告之請求顯已違反勞動契約。又原告己○○
    等六人曾立據表示：「爾後不再要求其他給付，並願放棄一切請求」，其等依法
    不得再請求退休金等語置辯。
三、查原告主張其等原係被告公司之員工，分別於附表一所示時間任職、退休或資遣
    而離職，被告於計算原告之退休金、資遣費時，未將原告所領之夜點費計入工資
    內等情，為被告所不爭執，自堪信為真實。是本件首應審究者為系爭夜點費應否
    列入平均工資核發退休金、資遣費：
（一）按勞動基準法係於七十三年七月三十日經公布施行，同年八月一日生效，原告
      己○○、丑○○、丙○○、辛○○、庚○○○、戊○○、壬○○受僱任職於被
      告服務期間，均跨越勞動基準法施行前後，依七十四年二月二十七日公布施行
      之勞動基準法施行細則第二十八條規定，在勞動基準法施行前在同一事業單位
      工作之勞工，於該法施行後退休時，其施行後之工作年資及退休金給與標準，
      依該法第五十五條規定，該法施行前之工作年資及退休金給與標準，適用台灣
      省工廠工人退休規則。該施行細則第二十八條之規定，於勞動基準法八十五年
      十二月五日修正增訂第八十四條之二明定「勞工適用本法前之工作年資，其退
      休金給與標準，依其當時應適用之法令規定計算」後刪除。本件被告係從事化
      學工業，原告均於勞動基準法施行前受僱於被告，在被告所屬工廠工作，而於
      該法施行後退休，該工廠及原告分屬於工廠法施行細則所稱之工廠、工人，則
      原告於勞動基準法施行前之年資及退休金之給與，自應適用台灣省工廠工人退
      休規則；自勞動基準法施行後始適用勞動基準法之規定。故有關工資、平均工
      資之認定，勞動基準法施行前部分，依台灣省工廠工人退休規則第十條第二項
      規定，應適用工廠法施行細則第四條之規定；至勞動基準法施行後，則應適用
      勞動基準法第二條第三、四款之規定。再按工廠法施行細則第四條規定，本法
      所稱工資係指工人因工作而獲得之報酬；不論以工資、薪金、津貼、獎金或其
      他任何名義按計時、計日、計月、計件給與者均屬之。依該條規定，凡因工作
      獲得之報酬均屬之。而勞動基準法第二條第三款則規定；工資謂勞工因工作而
      獲得之報酬，包括工資、薪金及按計時、計日、計月、計件以現金或實物等方
      式給付之獎金、津貼及其他任何名義經常性給與均屬之。依該款規定，工資係
      指勞工因工作而獲得之報酬，且屬經常性之給與。所謂經常性之給與，只要在
      一般情形下經常可以領得之給付即屬之，舉凡某種給與係屬工作上之報酬，在
      制度上有經常性者，均得列入平均工資以之計算退休金。故勞工因工作所得之
      報酬，倘符合「勞務對價性」及「給與經常性」二項要件時，依法即應認定為
      工資。而於判斷某項給付是否具「勞務對價性」及「給與經常性」要件之際，
      則應依一般社會交易之健全觀念以為決定，至於其給付之名稱如何，在非所問
      。
（二）又系爭夜點費之名稱原為夜勤津貼，被告為因應勞動基準法施行細則之用語，
      於勞動基準法施行後將之更名為夜點費。被告就系爭夜點費之核發，係針對有
      輪值中、夜班之工作人員所給與，其金額係每人每小時均固定相同，不因作業
      種類而有差別，如未實際值班或經上級同意由他人代班，則不得領取此項夜點
      費，又被告公司係採行三班輪班制，不論早、中、夜班，其各班次之工作時間
      性質皆相同，輪值中、夜所擔任之工作及工作時間與早班並無差異等事實，為
      兩造所不爭執。因此原告輪值早班、中班、夜班之結果，每月均應輪值中班、
      夜班十數天，可固定領取數千元之夜點費。查給付係以與勞務提出有密切相關
      的工作條件（例如工作時間：大夜班，工作地點：偏遠地區）為前提，依一般
      觀念可認為是為酬傭或彌補其提供勞務的特殊辛勞與負擔，因此是直接對勞工
      所提出的勞務附加地作更進一步的報償。而系爭夜點費之核發，係輪值中、夜
      班者得領取，而輪值中、夜班又已成為固定之工作制度，此種因特殊工作條件
      而對勞工所增加所提出之現金給付，其本質應係該值班時段之勞務對價，系爭
      夜點費已成為兩造間因特定工作條件，形成固定常態工作中可取得之給與，為
      勞工因經常性提供勞務所得之報酬，是系爭夜點費性質係屬勞工因工作所獲之
      報酬，在制度上亦具有經常性，而符合「勞務對價性」及「給與經常性」二項
      要件，自應屬工廠法施行細則第四條及勞動基準法第二條第三款所謂之工資。
（三）被告雖辯稱：勞動基準法施行細則第十條第九款既已明文將夜點費排除於勞動
      基準法第二條第三款所稱之「其他任何名義之經常性給與」之外，自不得認系
      爭夜點費係屬工資之一部云云。惟按勞動基準法第二條第三款所稱之「其他任
      何名義之經常性給與」，法令雖無明文解釋，但應指雇主非臨時起意且非與工
      作無關之給與而言，其立法原意在於防止雇主對勞工因工作獲得之報酬不以工
      資之名而改用其他名義，故特於該法明定應屬工資，以資保護勞工（行政院勞
      工委員會八十五年台勞動二字第一０三二五二號函意旨參照）。而勞動基準法
      施行細則第十條第九款固將夜點費排除於經常性給與之列，惟雇主之給付究屬
      工資抑係該條所定之給與，仍應具體認定，不因形式上所用名稱為何而受影響
      ，即使雇主所為之給付項目與該施行細則第十條各款之給付名目相同，亦不得
      遽認其非屬工資，否則，雇主儘可任意變更工資之名目，將各種給付項目均以
      該細則第十條各款之名目稱之，如此一來，勞工應得之工資範圍將為雇主所片
      面、任意決定，自非公允。從而，縱使雇主之給付項目之名稱與該施行細則第
      十條各款所規定者相同，亦應進一步審查此項給付之實質內容，就該給付是否
      為勞工因提供勞務所獲得之報酬而為判斷，如為肯定，則即使給付之名稱與該
      細則第十條所規定者相同，仍應認定為工資。而按勞動基準法施行細則第十條
      第九款所稱之夜點費，應係指勞工偶然可得之點心費用，此由同款規定之「差
      旅費、差旅津貼、交際費、夜點費及誤餐費」等，均係偶然發生而非經常性給
      與，且與勞務之給付並無對價關係之性質以觀，至為明瞭。是本件原告於夜間
      輪班工作，具有「勞務對價性」及「給與經常性」，自不能因被告將其名目稱
      為「夜點費」，逕認其與施行細則所定排除條款之名稱相同，而謂其非屬工資
      ，是被告上開抗辯，並非可採。
（四）被告雖又抗辯系爭夜點費之給付標準，不因工作種類及級職而有差別，而於每
      人每單位時間內，均屬相同，屬雇主為體恤勞工於夜間工作而為之勉勵性、恩
      惠性、任意性之給與，且夜點費係被告對於參加輪值中、夜班人員在一般工資
      之外，另外額外給與，若員工調職或請人代班或請假則歸代班人領取不予計算
      ，顯與月薪等每月可固定且經常領取者迴不相同。又勞工工作可採晝夜輪班制
      ，晝夜輪班仍在正常工作時間之範圍內，雇主依法毋庸為任何其他額外的給付
      ，與延長勞工工作時間應另加給加班工資之情形不同，而被告係採行三班輪班
      制，輪值中班、夜班所擔任之工作、工作時間與早班並無差異，勞動基準法第
      二十五條即明定工作相同、效率相同者，應給付同等之工資，因而被告依法祇
      要給與每日正常工作時間之工資即可，系爭夜點費即非屬工資云云。惟查系爭
      夜點費係被告就輪值中班及夜班之員工所為工資以外之津貼，輪值中班及夜班
      之員工，其工作時間並未因此而增加，仍在正常工作時間之範圍內，此與延長
      勞工之工作時間所應加給之加班費不同，系爭夜點費之給與標準，自不必如加
      班費隨職級、本俸之不同而有高低，勞動基準法對從事夜班工作之勞工，並未
      有雇主應另外加給之任何規定，但被告對輪值中班及夜班之員工應核發夜點費
      之補貼，已為兩造勞動契約之一部，被告即有義務給付，系爭夜點費之發放即
      非被告恩惠性之給與。而雇主之給付是否屬工資，應以是否是有勞務對價性及
      給與經常性為衡量標準，與給付之方式有無依其職級、本俸，是否限實際有工
      作始能領取無關，系爭夜點費具「勞務對價性」及「給與經常性」之性質，自
      應認定為工資之一部分，並不因其給與之方式係每人每小時之金額均固定相同
      ，及調職或請人代班或請假則不能領取，而失其屬於工資性質。且系爭夜點費
      係屬津貼性質，與伙食津貼、交通津貼相近，而被告給付原告之伙食津貼、交
      通津貼，亦不因原告之年資及級職而有所不同，均係給付相同數額，足見被告
      所辯系爭夜點費乃一致性之給付，即屬勉勵性、恩惠性、任意性之給與，非屬
      工資云云，要無可採。又工作時間及場所均為工作環境之一部分，係與勞務之
      提出具密切相關的工作條件，而於夜間工作，其生活方式與常人相反，不利於
      勞工之生活及健康，是就夜間工作之勞工與日間之勞工就相同內容之工作給與
      不同工資待遇乃屬合理，將系爭夜點費認定為工資，顯無違反勞動基準法第二
      十五條關於工作相同者，給予同等工資之平等原則。
（五）被告另辯稱：勞動基準法施行細則第十條第九款明文將夜點費列為非經常性給
      與，被告在每月給付員工薪資之所得明細單中載明該等款項為夜點費，原告多
      年來依所得明細單收受系爭夜點費，從未異議，應認勞資雙方對系爭夜點費之
      給付，其性質不屬經常性給與之工資已有合意云云。然被告之給付究屬工資抑
      係勞動基準法施行細則第十條所定之非經常性給與，仍應具體認定，不因形式
      上所用名稱為何而受影響，已如前述，自不能僅以被告將以夜點費之名稱發放
      ，即認系爭夜點費並非屬工資。況原告係至退休、資遣領取退休金、資遣費後
      ，始知被告未將系爭夜點費算入平均工資，其等之前按月領取系爭夜點費，尚
      不能認為已同意系爭夜點費非屬經常性給與之工資，縱原告每月收受被告核發
      之所得明細單而未提出異議，亦僅能認為原告對於被告給付薪資之明細並無異
      議，尚難認兩造就系爭夜點費是否屬於工資已有所合意，是被告上開所辯，當
      無可採。
（六）綜上所述，系爭夜點費係屬工資，應計入平均工資內據以核發退休金及資遣費
      ，原告此部分主張自為可採。
四、又被告另抗辯原告己○○等六人於請領退休金後，均簽立收據，其收據已載明放
    棄一切請求權，自不得再請求補發退休金云云，並提出收據六件為證。原告對該
    收據之真正固不爭執，惟主張其不知被告未將夜點費計入，其主觀上並無拋棄權
    利之意思，且被告一再爭執系爭夜點費不應計入平均工資，則其無令員工拋棄此
    部分權利之意思，故兩造無從就夜點費納入平均工資核算退休金部分達成拋棄權
    利之合意等語。經查，本件原告己○○等六人所領取之退休金，其計算應依法令
    規定核算，如被告將應列入退休金計算範圍之款項，認為不應計入而未列入，原
    告己○○等六人自無從爭執，意即如原告己○○等六人於領取退休金時，明知被
    告不將夜點費計入平均工資範圍內，仍同意拋棄此部分之退休金，自可發生拋棄
    權利之效果；反之，其等於領取退休金時，對於被告未將夜點費列入退休金之計
    算基礎一無所悉，即不得認其已同意放棄此權利。本件原告己○○等六人主張其
    於簽具系爭收據時，認為僅係在完成公司規定之退休金領款手續而已，是其主觀
    上並無拋棄權利之意思，且收據上亦未載明其等夜點費計入平均工資範圍部分之
    退休金不予請求或放棄，尚難認原告己○○等六人簽具該收據即有放棄系爭退休
    金之意思。況被告既辯稱系爭夜點費不應計入平均工資核算退休金，而屬原告不
    得請求之部分，足證該收據上所謂「其他給付」、「請求權」不包括夜點費在內
    。則本件原告己○○等六人於簽立系爭收據時，既不知被告未將夜點費計入平均
    工資核算退休金，而被告亦無將夜點費納入退休金計算基礎之意，兩造顯無從就
    夜點費納入平均工資核算退休金部分達成拋棄權利之合意，原告主張其無拋棄該
    部分權利之意思等語，應堪採信，被告辯稱原告己○○等六人已拋棄一切權利，
    不得再為本件之請求云云，即無可採。又原告己○○等六人與被告間就此部分既
    未達成合意，自無錯誤撤銷之事宜，被告辯稱原告己○○等六人未依民法第九十
    三條規定於一年內撤銷意思表示，依法亦不得將其意思表示撤銷云云，亦無可取
    。
五、按「雇主依前條終止勞動契約者，應依左列規定發給勞工資遣費：一、在同一雇
    主之事業單位繼續工作，每滿一年發給相當於一個月平均工資之資遣費。二、依
    前款計算之剩餘月數，或工作未滿一年者，以比例計給之。未滿一個月者以一個
    月計。」、「勞工退休金之給與標準如左：一、按其工作年資，每滿一年給與兩
    個基數。但超過十五年之工作年資，每滿一年給與一個基數，最高總數以四十五
    個基數為限。未滿半年者，以半年計，滿半年者，以一年計。」、同法第二條第
    四款規定：「平均工資：謂計算事由發生之當日前六個月內所得之金額」，勞動
    基準法第十七條、第五十五條定有明文。又依勞動基準法第八十四條之二規定，
    在勞動基準法施行前依其當時應適用之法令規定計算，當時臺灣省工廠工人退休
    規則第九條第一項規定：「工人退休金之給與規定如左：一、依第五條規定自願
    退休之工人及依第六條規定命令退休之工人，工作年資滿十五年者，應由工廠給
    與三十個基數之退休金，工作年資超過十五年者，每逾一年增給半個基數之退休
    金，其賸餘年資滿半年者，以一年計算，未滿半年者不計，合計最高以三十五個
    基數為限。」、該規則第十條第一款規定：「按月支薪者，以核准退休前三個月
    平均工資所得為準」。本件被告給付原告之夜點費係屬勞動基準法第二條第三款
    所稱之工資，業如前述，依臺灣省工廠工人退休規則第十條、勞動基準法第二條
    第四款之規定，於計算退休金、資遣費時，自應列入平均工資計算之範圍。又本
    件原告分別於如附表一所示之時間退休或資遣而離職，其退休金及資遣費之基數
    如附表一所附，而原告於退休或資遣前六個月及三個月之夜點費及平均夜點費則
    如附表二所示，又被告並未將該夜點費列入計算，如將系爭夜點費納入平均工資
    計算，原告之退休金、資遣金分別短少如附表二所示金額等事實，均為被告所不
    爭執。是本件系爭夜點費既應列入平均工資計算退休金及資遣費，原告請求被告
    給付如附表二所示之金額，並按勞動基準法施行細則第二十九條第一項、民法第
    二百三十三條第一項規定，分別請求自附表二所示之日起至清償日止之法定遲延
    利息，均屬有據，應予准許。
六、本件事證已臻明確，兩造其餘主張及舉證，核與判決結果無影響，毋庸逐一論述
    ，併此敘明。
七、據上論結，本件原告之訴為有理由，依民事訴訟法第七十八條判決如主文。
中      華      民      國    九十二    年      八      月    二十六    日
                                    臺灣彰化地方法院民事第二庭
~B法      官  羅秀緞
右為正本係照原本作成。
如對本判決上訴須於判決送達後廿日內向本院提出上訴狀。
~B法院書記官  邱柏滄
中      華      民      國    九十二    年      九      月     一       日
~FO
~T40
附表一：
  ┌────┬────┬────┬────┬────────────────────┐
  │姓    名│到 職 日│離 職 日│任職期間│退休金、資遣費基數（勞動基準法施行前後）│
  │        │        │        │        ├─────────┬──────────┤
  │        │        │        │        │  施  行  前      │  施  行  後        │
  ├────┼────┼────┼────┼─────────┼──────────┤
  │己○○  │57.02.19│90.12.24│33年10月│  30.5            │   14.5             │
  ├────┼────┼────┼────┼─────────┼──────────┤
  │丑○○  │61.06.01│91.09.20│30年3月 │  24              │   21               │
  ├────┼────┼────┼────┼─────────┼──────────┤
  │丁  ○  │78.03.14│91.02.18│12年11月│   0              │   13               │
  ├────┼────┼────┼────┼─────────┼──────────┤
  │丙○○  │64.03.21│90.05.30│26年2月 │  18              │   23.5             │
  ├────┼────┼────┼────┼─────────┼──────────┤
  │辛○○  │64.05.16│92.03.15│27年10月│  18              │   24.5             │
  ├────┼────┼────┼────┼─────────┼──────────┤
  │庚○○○│70.08.19│90.02.27│19年6月 │   4              │   31               │
  ├────┼────┼────┼────┼─────────┼──────────┤
  │戊○○  │72.05.09│88.10.16│16年5月 │   2              │   29.5             │
  ├────┼────┼────┼────┼─────────┼──────────┤
  │子○○  │75.09.24│91.02.05│15年4月 │   0              │  30.5              │
  ├────┼────┼────┼────┼─────────┼──────────┤
  │癸○○○│76.05.04│90.11.15│14年6月 │   0              │   14.583           │
  ├────┼────┼────┼────┼─────────┼──────────┤
  │壬○○  │69.12.31│92.06.10│22年5月 │   6              │   31.5             │
  └────┴────┴────┴────┴─────────┴──────────┘
附表二：
  ┌────┬─────────┬─────────┬─────┬─────┐
  │姓    名│退休或資遣前三個月│退休或資遣前六個月│應補發金額│利息起算日│
  │        │夜點費平均金額    │夜點費平均金額    │          │          │
  ├────┼─────────┼─────────┼─────┼─────┤
  │己○○  │2040元            │3000元            │105720元  │91.01.24  │
  ├────┼─────────┼─────────┼─────┼─────┤
  │丑○○  │3630元            │3262.5元          │155633元  │91.10.21  │
  ├────┼─────────┼─────────┼─────┼─────┤
  │丁  ○  │3360元            │3360元            │43680元   │91.03.21  │
  ├────┼─────────┼─────────┼─────┼─────┤
  │丙○○  │3038元            │3236元            │130730元  │90.06.30  │
  ├────┼─────────┼─────────┼─────┼─────┤
  │辛○○  │2160元            │2940元            │110910元  │92.04.15  │
  ├────┼─────────┼─────────┼─────┼─────┤
  │庚○○○│4320元            │4110元            │144690元  │90.03.20  │
  ├────┼─────────┼─────────┼─────┼─────┤
  │戊○○  │5100元            │5130元            │161535元  │88.11.16  │
  ├────┼─────────┼─────────┼─────┼─────┤
  │子○○  │3967.7元          │4796元            │146288元  │91.03.08  │
  ├────┼─────────┼─────────┼─────┼─────┤
  │癸○○○│3945元            │3622.5元          │52827元   │90.12.16  │
  ├────┼─────────┼─────────┼─────┼─────┤
  │壬○○  │4403元            │3881元            │148670元  │92.07.11  │
  └────┴─────────┴─────────┴─────┴─────┘


司法院資訊處製作；財團法人民間司法改革基金會備份。
